ACORDAO-COMPLETO-2348592

ACÓRDÃO 2947/2019 ATA 13/2019 - SEGUNDA CÂMARA

VISTOS, relatados e discutidos estes autos em que se aprecia o ato de alteração de aposentadoria de Valdenise Abrahão Costa, ex servidora da Superintendência Estadual da Funasa no Estado do Maranhão.
ACORDAM os ministros do Tribunal de Contas da União, reunidos em Sessão da Segunda Câmara, ante as razões expostas pelo relator e com fundamento no art. 71, inciso III, da Constituição Federal, c/c arts. 1º, inciso V, e 39, inciso II da Lei 8.443/1992, e art. 260 do Regimento Interno, em:
9.1. considerar ilegal e recusar o registro do ato de alteração de aposentadoria de Valdenise Abrahão Costa;
9.2. dispensar a devolução dos valores indevidamente recebidos até a data de ciência pela Superintendência Estadual da Funasa no Estado do Maranhão, desta deliberação, com fundamento no Enunciado de Súmula 106 da jurisprudência do TCU;
9.3. determinar à Superintendência Estadual da Funasa no Estado do Maranhão que:
9.3.1. faça cessar o pagamentos decorrentes do ato considerado ilegal, comunicando ao TCU, no prazo de quinze dias, as providências adotadas, nos termos dos arts. 262, caput, do Regimento Interno do TCU, 8º, caput, da Resolução TCU 206/2007 e 15, caput, da Instrução Normativa TCU 55/2007;
9.3.2. informe à interessada o teor deste acórdão, encaminhando ao TCU, no prazo de 30 (trinta) dias, comprovante da data de ciência pela interessada, nos termos do art. 4º, § 3º, da Resolução TCU 170/2004, alertando-a de que o não provimento de eventuais recursos não a exime da devolução de valores indevidamente recebidos após a ciência do presente acórdão;
9.4. determinar à Secretaria de Fiscalização de Pessoal que:
9.4.1. adote as medidas administrativas objetivando a revisão de ofício do Acórdão 6350/2014-TCU-Primeira Câmara, prolatado na Sessão de 21/10/2014;
9.4.2. promova os ajustes necessários em suas rotinas de críticas, no que se refere ao tempo de inatividade;
9.5. dar ciência desta deliberação à Superintendência Estadual da Funasa no Estado do Maranhão e à interessada.

Ato de alteração de aposentadoria de ex servidora da Superintendência Estadual da Funasa no Estado do Maranhão.

Segunda Câmara

Superintendência Estadual da Funasa No Estado do Maranhão.

3. Interessados/Responsáveis:
3.1. Interessado: Valdenise Abrahão Costa (XXX.978.283-XX).

13.1. Ministros presentes: Ana Arraes (Presidente), Augusto Nardes (Relator), Aroldo Cedraz e Raimundo Carreiro.
13.2. Ministros-Substitutos presentes: Marcos Bemquerer Costa e André Luís de Carvalho.

ACORDAO-COMPLETO-2387793

Acórdão 8936/2020 - Segunda Câmara

AUGUSTO NARDES

Trata-se de ato de alteração de aposentadoria de Valdenise Abrahão Costa, ex servidora da Superintendência Estadual da Funasa no Estado do Maranhão.
2.	A instrução da unidade técnica (peça 3) , após a aplicação das críticas automáticas na forma estabelecida na IN 55/2007 - TCU e na Resolução 206/2007 - TCU, propõe considerar legal e conceder o registro do ato em questão.  
3.	O Ministério Público entende pela ilegalidade do ato (peça 5) , alegando que há averbação de tempo irregular, descrito como "Tempo de inatividade", no total de 11 anos, 10 meses e 5 dias, parecer o qual transcrevo com ajustes de formas que julgo pertinentes:
Trata-se de ato de alteração da aposentadoria de Valdenise Abrahão Costa, servidora da Superintendência Estadual da Funasa no Estado do Maranhão, que recebeu pareceres pela legalidade emitidos pelo controle interno e pela Secretaria de Fiscalização de Pessoal.
A aposentadoria inicial de Valdenise Abrahão Costa (número de controle 10180257-04-1999-000004-6) , com vigência a partir de 27.7.1998, foi considerada ilegal por esta Corte de Contas, nos autos do TC Processo 005.591/2002-1, de acordo com a Decisão 321/2002-TCU-1ª Câmara, em razão da averbação de 11 anos, 10 meses e 5 dias de tempo de serviço municipal, sem a devida homologação pelo INSS:
Sumário: Aposentadorias. Averbação de tempo de serviço prestado às prefeituras municipais de Primeira Cruz, Fortaleza dos Nogueiras, São Raimundo das Mangabeiras, São João dos Patos, Tasso Fragoso e Chapadinha, em regime estatutário. Interessados menores de idade à época da nomeação. Não-homologação do tempo de serviço pelo INSS. Ilegalidade. Súmula TCU nº 106. Determinações. Informação.
Decisão
A Primeira Câmara, diante das razões expostas pelo Relator, DECIDE:
8.1 - considerar ilegais as concessões de aposentadoria de Valdenise Abrahão Costa, José Alves de Sousa Filho, Manoel Martins dos Santos, Francisco Messias da Costa, Silvano da Rocha Netto e Enoque Pereira de Lira, recusando registro aos atos presentes às fls. 01/03, 04/06, 07/09, 10/12, 13/15 e 16/18; (Vide Acórdão 470/2003-TCU-Primeira Câmara, Ata 8. Retificação: Enoque Pereira de Sá.)  
Após essa decisão, a Funasa/MA editou novo ato (10180257-04-2014-000010-3) , com o referido tempo municipal, que foi considerado legal pelo TCU, nos autos do TC Processo 022.023/2014-3, mediante o Acórdão 6350/2014-TCU-Primeira Câmara, prolatado na Sessão de 21.10.2014:
Acórdão 6350/2014-TCU-Primeira Câmara
Os Ministros do Tribunal de Contas da União, reunidos em sessão da 1ª Câmara, ACORDAM, por unanimidade, com fundamento nos arts. 1º, inciso V, e 39, inciso I, da Lei nº  8.443/1992, c/c o art. 143, inciso II, do Regimento Interno, e art. 7º, inciso II, da Resolução TCU 2006/2007, em julgar prejudicados os atos emitidos em favor de Fausto Sousa Vales (XXX.116.503-XX) e Fernando Costa de Oliveira (XXX.930.873-XX) , tendo em vista a inépcia do primeiro ato e o exaurimento dos efeitos financeiros do segundo ato antes de seu processamento pela Corte, e considerar legais para fins de registro os demais atos a seguir relacionados, de acordo com os pareceres emitidos nos autos, sem prejuízo de fazer as determinações adiante especificadas:
1. Processo TC-Processo 022.023/2014-3 (APOSENTADORIA) 
1.1. Interessados: Fausto Sousa Vales (XXX.116.503-XX) ; Fernando Costa de Oliveira (XXX.930.873-XX) ; Genesio Alves Pessoa (XXX.268.793-XX) ; Valdenise Abrahão Costa (XXX.978.283-XX) ; Weber Saraiva Pereira (XXX.840.503-XX) 
O ato de alteração autuado neste processo (10180257-04-2014-000011-1) foi editado com o objetivo de corrigir a natureza do período averbado de 11 anos, 10 meses e 5 dias, que passou a ser descrito como sendo 'Tempo de inatividade'.
A Secretaria de Fiscalização de Pessoal não se pronunciou acerca da referida contagem ficta, em que pese afirmar em sua instrução que os atos constantes do presente processo atendem a diversas críticas automatizadas, entre elas a que garantiria que tais atos não contêm períodos de inatividade:
2) Condições verificadas apenas nos atos cujos fundamentos exigem cumprimento de tempo de serviço/contribuição (por exemplo, neste caso, não se incluem as aposentadorias por invalidez) :
Não contou tempos de inatividade, rural, aluno aprendiz, de exercício de advocacia, como solicitador acadêmico, como membro ou conselheiro da OAB, obtido por justificação judicial, em que o servidor esteve aposentado, contado em dobro ou de licença extraordinária;
No que diz respeito ao ato ora em apreciação, é evidente a sua ilegalidade. O tempo de inatividade de que dispõe a interessada para efeito de aposentadoria compreende o período que vai da data de vigência da concessão, 27.7.1998, até a véspera de publicação da Emenda Constitucional 20/1998, ou seja, 15.12.1998. O máximo de tempo ficto que se obteria, no caso concreto, não ultrapassaria cinco meses.
Ademais, nota-se que o tempo total para aposentadoria da interessada é de 38 anos, 5 meses e 9 dias. Com a exclusão do tempo irregular, a servidora passa a ter o montante de 26 anos, 7 meses e 4 dias.
Levando-se em consideração que a Súmula 74 assegura a contagem de tempo de inatividade até 15.12.1998 e apenas para garantir a fração mínima de 25/30 para mulheres, conclui-se que o teor desse enunciado não alcança a interessada.
O ato em questão ingressou neste Tribunal em 26.8.2014, de modo que pode ser apreciado sem a necessidade de prévia oitiva da servidora, nos termos do Acórdão 587/2011-TCU-Plenário.
Ante o exposto, o Ministério Público de Contas manifesta-se pela ilegalidade da aposentadoria em favor de Valdenise Abrahão Costa e sugere determinação à Sefip para que:
adote as medidas administrativas objetivando a revisão de ofício do Acórdão 6350/2014-TCU-Primeira Câmara, prolatado na Sessão de 21.10.2014;
promova os ajustes necessários em suas rotinas de críticas, no que se refere ao tempo de inatividade.
	É o relatório.

não há.

Procurador Júlio Marcelo de Oliveira.

PESSOAL. APOSENTADORIA. CÔMPUTO DE TEMPO DE INATIVIDADE. IMPOSSIBILIDADE. ILEGALIDADE DO ATO. DETERMINAÇÕES.

APOSENTADORIA (APOS)

Secretaria de Fiscalização de Pessoal (SEFIP).

Trata-se do exame de ato de alteração de aposentadoria de Valdenise Abrahão Costa, ex servidora da Superintendência Estadual da Funasa no Estado do Maranhão, encaminhado para apreciação por meio do Sistema Sisac, de acordo com o art. 71, inciso III, da Constituição Federal.
2.	       Apesar da instrução da unidade técnica no sentido de considerar legal e determinar o registro da aposentadoria, o Ministério Público entende pela ilegalidade do ato, alegando que há cômputo de tempo irregular, descrito como " tempo de inatividade".
3. 	        De fato, observo que, ao contrário do que afirma a unidade técnica (p.1, peça 3) , houve contagem de tempo de inatividade, no total de 11 anos, 10 meses e 5 dias, cômputo este que não possui amparo legal, como elucido a seguir.
4. 	        Com o advento da EC 20/1998, a Constituição Federal impôs que o regime próprio de previdência do servidor público observasse o princípio da contributividade e vedou, no §10º do art. 40, que a lei estabelecesse qualquer forma de contagem de tempo de contribuição fictício. Por conseguinte, houve derrogação do § 1º do art. 103 da Lei 8.112/1990 e o Enunciado 74 perdeu sua aplicabilidade em relação ao período de inatividade posterior a 16/12/1998. 
5. 	      A interessada teve seu ato inicial de aposentadoria concedido em 27/07/1998, ou seja, apenas 4 meses e 22 dias antes do início da vigência da EC 20/1998, desse modo, somente esse período deve ser computado para fins de aposentadoria, dado o fato de que a legislação anterior permitia tal contagem.
6. 	      A possibilidade de cômputo de tempo de inatividade para fins de aposentação já foi discutida neste Tribunal, no Acórdão 1072/2007-TCU-Plenário, ocasião na qual o Tribunal deliberou no seguinte sentido:
"9.1. conhecer da presente consulta e esclarecer à autoridade consulente que não é possível computar o tempo de inatividade para fins de nova aposentação, mesmo após o advento da Emenda Constitucional n.º 41, de 2003, uma vez que a contribuição do servidor inativo é inferior à do ativo e que não há contribuição por parte da União, suas autarquias e fundações, ao contrário do que ocorre quando o servidor encontra-se em atividade".
7. 	      Os inativos, quando contribuem, o fazem em valor inferior em relação àqueles arcados pelos servidores ativos.  Logo, aceitar o tempo de inatividade para uma aposentadoria, ainda que tenha havido contribuição à época da inatividade provisória, geraria grande desequilíbrio do atual regime próprio de previdência.
8. 	     Em vista disso, não seria admissível que o servidor pudesse deixar de trabalhar, perceber proventos de aposentadoria indevidos para posteriormente, quando fosse detectada a ilegalidade do benefício em razão da insuficiência de tempo de serviço/contribuição, se computasse o tempo de inatividade como se de atividade fosse. 
9. 	      Desse modo, data máxima vênia à instrução da unidade técnica e o parecer do Controle Interno, incorporo às minhas razões de decidir os fundamentos expendidos no parecer do Ministério Público junto ao TCU, com alguns ajustes quanto à proposta de encaminhamento.
10. 	      Verifico a boa fé da interessada, haja vista que o ato inicial do ato de aposentadoria fora considerado legal, não havendo motivos para a interessada ter ciência da irregularidade da averbação do tempo de inatividade. Logo, não há que se falar em determinar a reposição das importâncias já recebidas de boa-fé pela interessada, como preceitua a Súmula 106 - TCU:
O julgamento, pela ilegalidade, das concessões de reforma, aposentadoria e pensão, não implica por si só a obrigatoriedade da reposição das importâncias já recebidas de boa-fé, até a data do conhecimento da decisão pelo órgão competente.
11. 	      Contudo, como afirma a parte final da súmula supracitada, a desobrigação em repor as importâncias se mantém somente até a data do conhecimento da decisão pelo órgão competente. 
12. 	      Desse modo, dada a ilegalidade do ato, é necessário determinar à Superintendência Estadual da Funasa no Estado do Maranhão que faça cessar os pagamentos decorrentes do ato considerado ilegal, comunicando ao TCU, no prazo de quinze dias, as providências adotadas e que informe à interessada o teor deste acórdão, encaminhando ao TCU, no prazo de 30 (trinta) dias, comprovante da data de ciência pela interessada.
Ante o exposto, VOTO no sentido de que o Tribunal aprove o Acórdão que ora submeto à deliberação deste Colegiado.
TCU, Sala das Sessões Ministro Luciano Brandão Alves de Souza, em 30 de abril de 2019.
Ministro JOÃO AUGUSTO RIBEIRO NARDES 
Relator